臺灣高等法院高雄分院民事裁定　　　　　110年度抗字第299號
抗　告　人　姜雲彩　

上列抗告人因與相對人莊進發等間再審之訴事件，對於民國110
年8 月17日臺灣橋頭地方法院110 年度再字第1 號所為裁定提起
抗告，本院裁定如下：
    主  文
原裁定廢棄。
    理  由
一、抗告意旨略以：被繼承人黃生於臺灣光復後之除戶謄本（下
    稱除戶謄本），記載黃生於民國00年0 月00日生、四男、58
    年5 月13日死亡、父「黃屎」、母黃張不纏。而黃生於臺灣
    光復前之戶籍謄本（下稱系爭謄本），則記載黃生於昭和9
    年（西元1934年）4 月30日生、四男、父「黃尿」，母黃張
    簡不纏，兩相對照，堪認黃生之除戶謄本記載其父「黃屎」
    ，係謄寫錯誤。足見系爭謄本係可證明黃生之除戶謄本有誤
    載情事，而屬民事訴訟法第496 條第1 項第13款所規定漏未
    斟酌之證物。且黃生於臺灣光復前仍存活，系爭謄本自無黃
    生死亡之紀錄，原裁定竟認系爭謄本僅為轉載死亡事實之文
    書，非屬用以證明待證事實之證據云云，顯有違誤。又相對
    人劉黃秀鳳、黃清雲、黃秀琴、黃秀美（下稱劉黃秀鳳等4
    人）均為臺灣橋頭地方法院106 年度訴字第132 號民事確定
    判決（下稱原確定判決）之被告，並無當事人適格欠缺之問
    題，原裁定竟謂原確定判決誤為當事人適格要件並無欠缺，
    而命為繼承登記及分割共有物之判決，對於應參與分割共有
    物訴訟之共同訴訟人全體均不生效力，遽予駁回抗告人再審
    之訴，顯屬率斷。
二、本件抗告人對原民事確定判決主文第一項關於命被繼承人黃
    定之繼承人辦理繼承登記部分，係以發現未經斟酌之證物即
    系爭謄本，有民事訴訟法第496 條第1 項第13款規定之再審
    事由，向原法院提起再審之訴，主張：黃定、黃生為同父異
    母之兄弟，黃定先於黃生死亡，黃生與莊黃四女（黃定之姊
    ）均為黃定之繼承人，應繼分各為2 分之1 。黃生死亡後，
    其繼承人劉黃秀鳳等4 人，除繼承黃生之土地應有部分外，
    尚再轉繼承黃定之土地應有部分。而抗告人於前案訴訟期間
    ，不知有系爭謄本存在，倘斟酌系爭謄本而為再審判決後，
    抗告人始能續行代辦黃定之繼承登記，並為變價分割之強制
    執行程序，就抗告人而言，自屬可受較有利益之裁判云云。
    原法院以：系爭謄本乃客觀上已存在之事實，且系爭謄本為
    轉載死亡事實之文書，非屬用以證明待證事實之證據，依當
    時情形亦非不能檢出該文書，是黃生系爭謄本並非民事訴訟
    法第496 條第1 項第13款所定未經斟酌且未使用之新證據，
    自無該款規定之適用。又抗告人提起分割共有物訴訟，未將
    黃定之再轉繼承人劉黃秀鳳等4 人列為黃定繼承人而一同被
    訴，原確定判決誤為當事人適格要件並無欠缺，而命為繼承
    登記及分割共有物之判決，對於應參與分割共有物訴訟之共
    同訴訟人全體均不生效力，當事人自得另行提起訴訟，請求
    辦理繼承登記及分割共有土地，無提起再審之訴之必要，抗
    告人再審之訴為不合法，因而以裁定駁回抗告人再審之訴。
三、按當事人提起再審之訴，除其再審之訴有不合程式，或已逾
    期間，或法律上不應准許等不合法情形，應以裁定駁回者外
    ，無論其再審之訴有無理由，甚或顯無理由，法院均應以判
    決為之，此觀民事訴訟法第502 條及第498 條之1 規定自明
    。又當事人如依同法第496 條第1 項規定提起再審之訴，主
    張同條項各款規定之情形，即為合法，至其情形是否果屬實
    在，則為其訴有無理由之問題，除其再審之訴尚欠缺其他合
    法要件外，應依判決程序調查裁判。本件抗告人以發現未經
    斟酌之證物即系爭謄本為由，提起再審之訴，其是否於原確
    定判決訴訟程序言詞辯論終結前早知有系爭謄本得使用而不
    使用，及其提出系爭謄本是否合於民事訴訟法第496 條第1
    項第13款之要件，乃屬再審之訴有無理由之問題，不論准駁
    應以判決為之。原法院未詳加審酌系爭謄本是否在前訴訟程
    序抗告人不知其存在今始知悉、系爭謄本是否如經斟酌抗告
    人可受較有利益裁判等情形，遽以系爭謄本非屬用以證明待
    證事實之證據，並非民事訴訟法第496 條第1 項第13款所定
    發現未經斟酌之證據，認抗告人提起再審之訴為不合法，裁
    定予以駁回，自有未合。另縱依抗告人所稱，黃定與黃生為
    同父異母之兄弟，黃生與莊黃四女均為黃定之繼承人，黃生
    死亡後，其繼承人劉黃秀鳳等4 人，除繼承黃生之土地應有
    部分外，尚再轉繼承黃定之土地應有部分，然抗告人於原確
    定判決訴訟程序已將劉黃秀鳳等4 人列為被告，起訴請求辦
    理繼承登記及分割共有物，雖抗告人僅將劉黃秀鳳等4 人列
    為黃生之繼承人，而未將劉黃秀鳳等4 人併列為黃定之再轉
    繼承人，然此僅屬黃定之繼承人間之潛在應有部分比例有所
    調整之問題，難謂當事人之適格有欠缺。原法院以：抗告人
    提起分割共有物訴訟，未將劉黃秀鳳等4 人列為黃定之繼承
    人一同被訴，原確定判決誤為當事人適格要件並無欠缺，而
    命為繼承登記及分割共有物之判決，對於應參與分割共有物
    訴訟之共同訴訟人全體均不生效力，自無提起再審之訴之必
    要等情，認抗告人提起再審之訴為不合法，裁定予以駁回，
    亦有未合。抗告意旨指摘原裁定不當，求予廢棄，為有理由
    ，應由本院將原裁定廢棄，由原法院另為適當之裁判。
四、據上論結，本件抗告為有理由，裁定如主文。
中    華    民    國  110     年    11    月    11    日
                            民事第四庭
                                審判長法  官  甯  馨
                                      法  官  何悅芳
                                      法  官  徐文祥
以上正本證明與原本無異。
如不服本裁定應於送達後10日內向本院提出再抗告狀（須按他造
當事人之人數附繕本），並繳納再抗告費新臺幣1,000 元。再為
抗告僅得以適用法規顯有錯誤為理由，並應委任律師為代理人。
如委任律師提起再抗告者，應一併繳納再抗告費。
中    華    民    國   110    年    11    月    11    日
                                      書記官  王居珉
附註：
再抗告人之配偶、三親等內之血親、二親等內之姻親，或再抗告
人為法人、中央或地方機關時，其所屬專任人員具有律師資格並
經法院認適當者，亦得為第三審代理人。
再抗告人或其法定代理人具有律師資格者及前項情形，應於提起
再抗告或委任時釋明之。